臺灣高雄地方法院民事判決　九十三年度訴字第一一八三號
　　原　　　告　高雄市政府
　　法定代理人　丙○○
　　訴訟代理人　林孜俞律師
　　　　　　　　鍾美馨律師
　　被　　　告　甲○○
　　被　　　告　乙○○
當事人間給付使用土地補償金事件，經本院於民國九十三年十月二十一日言詞辯論終
結，判決如下：
    主    文
被告甲○○應給付原告新臺幣伍拾壹萬陸仟肆佰肆拾貳元，被告乙○○應給付原告新
台幣壹萬壹仟佰貳拾元，及均自民國九十三年五月二十九日起至清償日止，按年
息百分之五計算之利息。
原告其餘之訴駁回。
訴訟費用由被告甲○○負擔二分之一，被告乙○○負擔五分之一，餘由原告負擔。
本判決第一項於原告以新台幣壹拾柒萬元或等值之高雄銀行可轉讓無記名定期存款單
為被告甲○○供擔保；以新台幣肆仟元或等值之高雄銀行可轉讓無記名定期存款單為
被告乙○○供擔保後得假執行。
原告其餘假執行之聲請駁回。
    事實及理由
一、按訴狀送達後，原告不得將訴變更或追加他訴，但擴張或減縮應受判決事項之聲
    明者，不在此限，民事訴訟法第二百五十五條第一項第三款定有明文。本件原告
    於起訴狀請求判決被告應連帶給付原告新台幣（下同）一百零五萬六千萬八百四
    十元，及自起訴狀繕本送達翌日起至清償日止，按年息百分之五計算之利息。嗣
    於起訴狀繕本送達後，於本院準備程序期日，將上開訴之聲明減縮為被告應連帶
    給付原告九十八萬六千六百二十二元，及自起訴狀繕本送達翌日起至清償日止，
    按年息百分之五計算之利息。其減縮之部分，應屬減縮應受判決事項之聲明，參
    諸前揭規定，應予准許，合先敘明。
二、原告起訴主張：坐落高雄市○○區○○段第八九八地號土地（下稱系爭土地），
    為原告所有，詎料被告甲○○、乙○○於民國（下同）八十二年一月一日起，竟
    以圍牆將系爭土地部分面積圍起，供其二人房屋之後院使用，而無權占有系爭土
    地部分面積，被告因使用系爭土地而受有利益，復未繳納使用補償金，原告因此
    受有損害甚明，又被告無權占有原告土地，造成原告無法利用土地之損失，亦構
    成共同侵權行為，原告自得請求被告連帶賠償相當租金之損失。查被告二人占用
    系爭土地，於九十一年六月三十日前，係占用如附圖所示Ａ、Ｂ、Ｃ、Ｄ部分面
    積共七十一點一三平方公尺，九十一年七月一日後，係占用如附圖所示Ａ、Ｂ、
    Ｄ部分面積共三十七點六三平方公尺，自八十二年一月起至九十二年十二月止，
    應繳納之補償金，經依系爭土地之法定地價及市府出租土地租金率年息百分之五
    核算，計為九十八萬六千六百二十二元。為此依民法不當得利、侵權行為法律關
    係提起本訴，並聲明求為判決：被告應連帶給付原告九十八萬六千六百二十二元
    ，暨自起訴狀繕本送達翌日起至清償日止，按年利率百分之五計算之利息，並陳
    明願供現金或等值之高雄銀行可轉讓無記名定期存款單為擔保，請准宣告假執行
    。
三、被告則以：其等雖有占用系爭土地，惟所占位置及面積均與原告起訴主張內容不
    符，被告甲○○僅占用如附圖所示Ａ、Ｂ部分，面積共三十五點二六平方公尺，
    ，且確係自八十二年一月起即未繳納土地補償金，被告乙○○則係自八十九年七
    月間起，始占用如附圖所示Ｄ部分面積共二點三七平方公尺，另因高雄市政府出
    租基地租金率修正案，規定保護區以百分之三計收及優惠事項應繳租金六折計算
    ，故本件租金之計算顯屬過高等語置辯，並聲明求為判決：原告之訴駁回。
四、原告起訴主張系爭土地為其所有，被告甲○○自八十二年一月起占用系爭土地部
    分面積，未繳納土地補償金之事實，據其提出土地登記謄本及建物登記謄本為證
     ，且為被告所不爭執，堪信為真實。至原告主張被告係共同無權占有系爭土地，
     且於九十一年六月三十日前，係占用如附圖所示Ａ、Ｂ、Ｃ、Ｄ部分面積七十一
    點一三平方公尺，九十一年七月一日後，係占用如附圖所示Ａ、Ｂ、Ｄ部分面積
    三十七點六三平方公尺，則為被告所否認，並以前詞置辯，是本件爭點在於：(一)
    被告占用系爭土地位置、面積為何？(二)原告請求被告給付使用土地補償金額是否
    過高？茲分述本院之判斷如下：
  (一)被告占用系爭土地位置、面積為何？
    １按當事人主張有利於己之事實者，就其事實有舉證之責任，民事訴訟法第二百
      七十七條前段定有明文。本件原告主張被告以圍牆將部分系爭土地圍起，供其
      二人房屋之後院使用，於九十一年六月三十日前，其等無權占用系爭土地如附
      圖所示Ａ、Ｂ、Ｃ、Ｄ部分面積七十一點一三平方公尺、九十一年七月一日後
      ，係占用如附圖所示Ａ、Ｂ、Ｄ部分面積共三十七點六三平方公尺等情，固據
      其提出被告甲○○於八十年間向高雄市政府財政局申請繳納土地使用補償金申
      請書、系爭土地九十一年間測量資料及現狀相片等件為證，惟經本院至現場勘
      驗結果，被告甲○○現占用系爭土地位置為如附圖所示Ａ、Ｂ部分，被告乙○
      ○占用系爭土地位置為如附圖所示Ｄ部分，有勘驗筆錄及現場照片數幀附卷可
      稽，因被告二人占用系爭土地位置各自獨立，且未見有何共同占用之情，是就
      被告於系爭土地上使用現況以觀，並未見其二人有何共同占用如附圖所示Ａ、
      Ｂ、Ｄ部分位置之情，乃屬應先敘明之點。次就原告提出前開土地使用補償金
      申請書記載內容以觀：「茲檢具苓雅區○○段八九八號內編號Α５面積七十四
      平方公尺，七十五年七月至七十五年十二月之無權占有使用補償金，六千六百
      七十五元繳納收據影本乙份，及二人連帶保證之本人本票乙紙十七萬零六十七
      元，請將該餘款准予辦理分期繳納，本人願繳付遲延利息」，可知被告甲○○
      僅係向高雄市政府財政局提出申請，希望無權占用土地之補償金，能准予辦理
      分期付款繳納而已，內容並未提及另一被告乙○○亦有共同占有土地之情，且
      縱認被告甲○○於申請書中自承占用系爭土地面積為七十四平方公尺，與原告
      主張其占用如附圖Ａ、Ｂ、Ｃ、Ｄ面積七十一點一三平方公尺相近，惟因被告
      甲○○提出前開申請書之時間係在八十年八月二十八日，故此至多僅能證明在
      八十年八月二十八日前，被告甲○○占用系爭土地面積曾達七十四平方公尺，
      惟就原告起訴主張之八十二年一月起至九十一年六月三十日期間，被告二人是
      否有共同占用系爭土地，所占用之位置、面積為何，均難由前開申請書加以推
      論。
    ２再就原告所提現場相片以觀，如附圖所示Ｃ部分位置，曾墊高地基，周圍有數
      面圍牆，地面尚留有圍牆拆除之痕跡，若將現存尚未拆除之圍牆與地面已拆除
      圍牆之痕跡作一連結，確形成如附圖所示Ａ、Ｂ、Ｃ、Ｄ位置之封閉空間，堪
      認系爭土地之前曾遭圍牆阻隔，而有被他人占用之情，另就本院至現場勘驗時
      所繪略圖以觀，系爭土地若遭圍牆阻隔後，僅可透由被告甲○○大門對外出入
      ，足認僅被告甲○○對該遭圍牆封閉之土地產生實際管領力，是除被告甲○○
      外，旁人應無為其設置圍牆阻隔土地之理，據此堪認系爭土地所留現存及已拆
      除部分圍牆，應係被告甲○○所搭建，惟因系爭土地圍牆現已遭拆除，且遭拆
      除後，除附圖所示Ａ、Ｂ位置現由被告甲○○，如附圖所示Ｄ位置現由被告乙
      ○○占用外，如附圖所示Ｃ部分位置因任何人可自由出入，難認被告有占用之
      情，是由原告所提系爭土地有圍牆拆除痕跡之相片，至多僅能證明該圍牆未遭
      拆除前，系爭土地如附圖所示Ａ、Ｂ、Ｃ、Ｄ位置曾遭圍牆圍起而為被告甲○
      ○所占用，惟被告乙○○是否亦有共同占用之情，仍無從得知。況前開圍牆遭
      拆除之正確時間為何，未見原告舉證加以證明，其亦無法提出主張被告占用如
      附圖所示Ａ、Ｂ、Ｃ、Ｄ位置期間之任一時點，該圍牆尚未遭拆除之證據，是
      並無法排除該圍牆於八十二年一月前即遭拆除之可能，故仍難以原告所提相片
      顯示系爭土地地面留有圍牆拆除痕跡，即認被告於八十二年一月起至九十一年
      六月三十日之期間，曾有共同占用如附圖所示Ａ、Ｂ、Ｃ、Ｄ位置面積七十一
      點一三平方公尺之情。至原告另提出九十一年間系爭土地測量資料，僅為包含
      系爭土地在內，顯示該區域多筆土地位置之地籍謄本而已，其中有關被告占用
      系爭土地位置，係用色筆加以塗繪，旁加註「圍牆」、「滴水線」之文字，惟
      並未載明被告占用位置之面積及測量日期為何，故該測繪資料因與地政機關正
      式測量文件有別，可認僅為原告自行前往繪製之草圖，則此除因未有地政機關
      參與測量過程，難認原告逕行測量之結果為正確外，原告前往測量時，系爭土
      地是否確在被告占有當中，除該測量圖如此繪製外，亦無其他客觀證據加以佐
      證，是仍難單憑該圖，即認被告於九十一年六月三十日前曾有共同占有系爭土
      地面積七十一點一三平方公尺。綜上，原告所提證據除不足證明被告有共同占
      用系爭土地外，亦無法認定其任何一人曾於八十二年一月起至九十一年六月三
      十日之期間，占用如附圖所示Ａ、Ｂ、Ｃ、Ｄ位置面積七十一點一三平方公尺
      。是被告占用系爭土地期間及面積，應以其等自認內容為準，即被告甲○○占
      用如附圖所示Ａ、Ｂ部分，面積共三十五點二六平方公尺，且自八十二年一月
      起即未繳納土地補償金，被告乙○○則係自八十九年七月間起，始占用如附圖
      所示Ｄ部分面積共二點三七平方公尺。
  (二)原告請求被告給付使用土地補償金額是否過高？
    １按無法律上之原因而受有利益，致他人受有損害者，應返還其利益，民法第一
      百七十九條定有明文。又無權占用他人土地者，通常可享有相當於租金之不當
      得利，土地所有權人得請求占用人返還。又城市地方房屋之租金，以不超過土
      地及建物申報總價年息百分之十為限，租用基地建築房屋亦準用之，而公有土
      地，以各該宗土地之公告地價為申報地價，免予申報，土地法第九十七條第一
      項、第一百零五條及平均地權條例施行細則第二十一條定有明文。又基地租金
      之數額，除以基地申報地價為基礎外，尚須斟酌基地之位置，工商業繁榮之程
      度，承租人利用基地之經濟價值及所受利益等項，並與鄰地租金相比較，以為
      決定，並非必達申報總地價年息百分之十最高額，最高法院六十八年度台上字
      第三○七一號判例意旨亦可參酌。
    ２本件被告無權占有系爭土地，其因而受有利益，並妨害原告對於該土地之使用
      收益，致受有相當於租金之損害甚明，則原告依不當得利法則，請求被告返還
      相當於租金之利益，應予准許。又系爭土地自八十年七月至八十六年七月間之
      申報地價為每平方公尺二萬六千五百元，自八十六年七月間迄九十三年三月九
      日止申報地價為每平方公尺二萬七千三百元，有原告地政處新興地政事務所核
      發之地價謄本一紙在卷可稽。又原告請求之租金年息比例，係依據高雄市政府
      八十二年六月三日八二高市府財四字第一五四二六號函所公告之市有基地租金
      率，而主張年息為百分之五，有該函令在卷可參，本院審酌系爭土地位於高雄
      市○○街巷內，鄰近高雄市○○路，附近交通便利，生活機能尚稱良好等情，
      已據本院到場勘驗屬實，堪認原告以土地申報總價額週年利率百分之五計算使
      用補償金，已考量到系爭土地坐落之位置及附近商業、財經、交通等情況，尚
      屬相當，被告認原告計算租金比例過高云云，難認可採。因而，原告以土地申
      報地價年息百分之五分別計算被告使用系爭土地之租金利益，被告甲○○占用
      期間自八十二年一月起至九十二年十二月止，占用土地面積為附圖所示Ａ、Ｂ
      部分，面積共三十五點二六平方公尺，故其應給付之土地使用補償金為五十一
      萬六千四百四十二元（計算式詳如附表一）；被告乙○○占用期間自八十九年
      七月起至九十二年十二月止，占用土地面積為附圖所示Ｄ部分面積共二點三七
      平方公尺，故其應給付之土地使用補償金為一萬一千三百二十三元（計算式詳
      如附表二）。
五、綜上，原告所提證據，尚不足證明被告有共同占用系爭土地之情，亦無從認定其
    占有系爭土地面積，於九十一年六月三十日前曾達七十一點一三平方公尺，是本
    件應以被告自認占用系爭土地位置之面積及期間，計算使用土地補償金額，故原
    告本於不當得利之法律關係請求被告甲○○應給付之金額，在五十一萬六千四百
    四十二元；請求被告乙○○應給付之金額，在一萬一千三百二十三元及均自起訴
    狀繕本送達翌日起（即九十三年五月二十九日）至清償日止，按年息百分之五計
    算利息之範圍內，為有理由，應予准許，至逾此範圍之請求，為無理由，應予駁
    回。
六、本件原告陳明願供擔保請准宣告假執行，關於其勝訴部分，核無不合，爰酌定相
    當擔保金額而准許之，至於其敗訴部分，假執行之聲請即失所附麗，應予駁回。
七、結論：原告之訴為一部有理由、一部無理由，依民事訴訟法第七十九條、第八十
    五條第一項但書、第三百九十條第二項，判決如主文。
中　　　華　　　民　　　國　　九十三　　年　　 十一 　　月　　　五　　　日
                              臺灣高雄地方法院民事第二庭
                                              審判長法　　　官  楊富強
                                                    法　　　官  蘇雅慧
                                                    法　　　官  黃宗揚
右為正本係照原本作成。
如不服本判決，應於送達後廿日內，向本院提出上訴狀並表明上訴理由，如於本判決
宣示後送達前提起上訴者，應於判決送達後十日內補提上訴理由書（須附繕本）。
中　　　華　　　民　　　國　　九十三　　年　　 十一 　　月　　　五　　　日
                                               　　　法院書記官　陳孟瑩
一、被告甲○○使用系爭土地補償金計算式：
 ┌─────────┬─────────────────────────┐
 │使  用  期   間   │ 申報地價×占用面積×年息率×占用年數=不當得利金額│
 ├─────────┼─────────────────────────┤
 │82年1月至12月     │   26,500  × 38.26㎡  ×  5%  ×1   = 5,0964.5   │
 ├─────────┼─────────────────────────┤
 │83年1月至12月     │   26,500  × 38.26㎡  ×  5%  ×1   = 5,0964.5   │
 ├─────────┼─────────────────────────┤
 │84年1月至12月     │   26,500  × 38.26㎡  ×  5%  ×1   = 50,964.5   │
 ├─────────┼─────────────────────────┤
 │85年1月至12月     │   26,500  × 38.26㎡  ×  5%  ×1   = 50,964.5   │
 ├─────────┼─────────────────────────┤
 │86年1月至 6月     │   26,500  × 38.26㎡  ×  5%  ×1/2 = 25,347.25  │
 ├─────────┼─────────────────────────┤
 │86年7月至12月     │   27,300  × 38.26㎡  ×  5%  ×1/2 = 26,112.45  │
 ├─────────┼─────────────────────────┤
 │87年1月至12月     │   27,300  × 38.26㎡  ×  5%  ×1   = 52,224.9   │
 ├─────────┼─────────────────────────┤
 │88年1月至12月     │   27,300  × 38.26㎡  ×  5%  ×1   = 52,224.9   │
 ├─────────┼─────────────────────────┤
 │89年1月至12月     │   27,300  × 38.26㎡  ×  5%  ×1   = 52,224.9   │
 ├─────────┼─────────────────────────┤
 │91年1月至12月     │   27,300  × 38.26㎡  ×  5%  ×1  =  52,224.9   │
 ├─────────┼─────────────────────────┤
 │92年1月至12月     │   27,300  × 38.26㎡  ×  5%  ×1  =  52,224.9   │
 ├─────────┴─────────────────────────┤
 │合計金額：新台幣五十一萬六千四百四十二元（小數點以下四捨五入）        │
 └───────────────────────────────────┘
二、被告乙○○使用系爭土地補償金計算式：
 ┌─────────┬─────────────────────────┐
 │使  用  期   間   │ 申報地價×占用面積×年息率×占用年數=不當得利金額│
 ├─────────┼─────────────────────────┤
 │89年7月至12月     │   27,300  ×  2.37㎡  ×  5%  ×1/2 =  1,617.53  │
 ├─────────┼─────────────────────────┤
 │90年1月至12月     │   27,300  ×  2.37㎡  ×  5%  ×1   =  3,235.05  │
 ├─────────┼─────────────────────────┤
 │91年1月至12月     │   27,300  ×  2.37㎡  ×  5%  ×1   =  3,235.05  │
 ├─────────┼─────────────────────────┤
 │92年1月至12月     │   27,300  ×  2.37㎡  ×  5%  ×1   =  3,235.05  │
 ├─────────┴─────────────────────────┤
 │合計金額：新台幣一萬一千三百二十三元（小數點以下四捨五入）            │
 └───────────────────────────────────┘
